【裁判字號】    91,簡上,580
【裁判日期】    920725
【裁判案由】    給付票款
【裁判全文】
臺灣臺中地方法院民事判決  九十一年度簡上字第五八○號
    上  訴  人    丙○○
    兼訴訟代理人  乙○○
    被  上訴人    江甲○○原.
右當事人間請求給付票款事件，上訴人對於中華民國九十一年十月十四日本院豐原簡
易庭九十年度豐簡字第五六○號第一審判決提起上訴，本院判決如左：
    主      文
上訴駁回。
第二審訴訟費用由上訴人負擔。
    事      實
甲、上訴人方面：
  一、聲明：原判決對於上訴人不利之部分廢棄。右廢棄部分，被上訴人於第一審之
      訴駁回。
  二、陳述：
  （一）上訴人前向被上訴人借款，並簽發支票交付被上訴人調現，因被上訴人收取
        高額重利，上訴人遂負債甚多，由原先之新臺幣（下同）十餘萬元，滾至九
        十餘萬元，其中包含本金利息各若干已無法計算，且上訴人除須簽發借款金
        額之支票予被上訴人收執外，並要簽發另一張同額而不同發票日之支票供被
        上訴人週轉，於到期日由上訴人軋入現金讓支票兌現。嗣上訴人簽發並交付
        被上訴人之台中商業銀行股份有限公司（下稱台中商業銀行）豐原分行及臺
        灣省合作金庫豐原支庫（現為合作金庫銀行豐原分行）等如附表二至四之支
        票十七紙均跳票，上訴人簽發並交付被上訴人之如附表五編號一至三之本票
        三張亦無法兌現，上訴人乃於八十九年九月二十四日以存證信函通知被上訴
        人，請求分期攤還。嗣於八十九年十月二十八日晚間與被上訴人進行協商，
        約明由上訴人給付被上訴人九十萬元，被上訴人則拋棄其餘債權，加上當時
        上訴人應給付之會錢共三十二萬元，故上訴人簽發面額共一百二十六萬元本
        票交付被上訴人，其中包含如附表一所示免作成拒絕證書之各二十萬元本票
        二紙（下稱系爭本票），被上訴人則須將上訴人所簽發之全部支票返還上訴
        人。嗣上訴人曾再給付被上訴人四萬元會錢，惟被上訴人仍未依約返還上訴
        人前開支票，反而提示均退票後，再持該支票向鈞院以九十年度裁全字第二
        七六二號、第四九四四號聲請假扣押，又以鈞院九十年度豐簡字第五七○號
        案件向上訴人請求，顯係重複起訴。至如附表二所示支票，目前並無他人向
        上訴人請求給付票款。
  （二）被上訴人因重利罪，經鈞院刑事庭九十年度訴字第一七八二號判決有罪，系
        爭本票即為被上訴人重利所得。
  三、證據：援用原審之立證方法。
乙、被上訴人主張：
  一、聲明：駁回上訴。
  二、陳述：
  （一）上訴人前陸續向被上訴人借貸，並共同簽發支票交付被上訴人，嗣上訴人交
        付被上訴人之如附表二所示支票無法兌現，上訴人復再向被上訴人借用十萬
        元及取回如附表二所示支票，上訴人遂簽發系爭本票二紙交付被上訴人，作
        為被上訴人交付如附表二所示支票及十萬元與上訴人之代價之證明，詎系爭
        本票屆票載到期日經提示不獲兌現，為此本於票據請求權，請求上訴人給付
        系爭本票金額及自到期日起至清償日止按年息百分之六計算之利息（原審就
        被上訴人主張本票面額二紙共四十萬元之其中十萬元部分判決被上訴人敗訴
        ，被上訴人就該敗訴部分未為附帶上訴而確定）。
  （二）對於存證信函之真正並無意見，存證信函中所主張之一百六十八萬元不包含
        會錢亦不包含利息，而八十九年十月二十八日兩造並無所謂協議九十萬情事
        。被上訴人就系爭本票債權，並未於其他訴訟請求上訴人履行。
  三、證據：援用原審之立證方法。
丙、本院依職權調閱本院九十一年度簡上字第三八六號、九十年度裁全字第二七六二
    號、九十年度裁全四字第四九四四號假扣押事件卷宗、九十一年度簡上字第八八
    號判決、本院刑事庭九十年度訴字第一七八二號刑事判決。
    理      由
一、被上訴人起訴主張：其執有上訴人共同簽發如附表一所示經載明免除作成拒絕證
    書之本票二紙，屆至票載到期日經提示不獲兌現，爰依票據請求權，請求上訴人
    給付被上訴人如系爭本票金額及自到期日起至清償日止按年息百分之六計算之利
    息（原審就被上訴人主張本票面額二紙共四十萬元之其中十萬元部分判決被上訴
    人敗訴，被上訴人未為附帶上訴而確定）。上訴人則以其實際上僅積欠九十餘萬
    元，兩造曾協議由上訴人給付被上訴人九十萬元加上當時上訴人應給付之會錢，
    故上訴人簽發面額共一百二十六萬元本票交付被上訴人，其中包含系爭本票二紙
    ，被上訴人則須將上訴人所簽發之全部支票返還上訴人，惟之後被上訴人未依約
    返還上訴人前開支票，反而提示均退票後，再持該支票聲請假執行並重複起訴，
    且系爭本票為被上訴人重利所得等語置辯。
二、系爭本票二紙屆至票載到期日經被上訴人提示不獲兌現等情，為兩造所不爭執，
    復據被上訴人提出本票二紙為證，堪信真實。按票據乃文義證券及無因證券，故
    票據上之權利義務，悉依票上所載文義定之，與其基礎之原因關係各自獨立。票
    據上權利之行使，不以其原因關係存在為前提，從而執票人行使票據上權利時，
    就其基礎之原因關係確係有效存在，並不負舉證責任。反之，若票據債務人以自
    己與執票人間所存抗辯之事由，對抗執票人，依票據法第十三條規定意旨觀之，
    固非法所不許，惟應由票據債務人就該抗辯事由負舉證之責任。
三、依兩造所不爭執之八十九年九月二十四日台中郵局第九九一九號存證信函，其內
    容記載：「台端甲○○（即江甲○○）以資金資助本人乙○○、丙○○夫婦生意
    週轉，不勝感激，適逢九二一全省大地震，景氣低迷，生意一落千丈，本人不堪
    長期利息及開銷拖累，一時週轉不過來，所調借之款項不能如期清償，懇請暫緩
    清償，分數期分段攤還為盼。未能清償票據及二張面額壹拾萬元及一張面額壹拾
    萬元總金額壹佰陸拾捌萬零參佰元整，未兌現票據十七張及本票三張如下（按：
    如附表二至四及附表五編號一至三所載）．．．以上票據是未兌現之票，懇請分
    期攤還為盼」，則被上訴人於本件所主張以系爭本票換取之附表二所示支票，即
    在存證信函記載上訴人尚未對被上訴人清償票據範圍內，且上訴人於信函中開宗
    明義即稱：因向被上訴人週轉現金而交付系爭票據，顯見被上訴人主張附表二所
    示支票係因上訴人向其借款而簽發用以清償借款之事實，應屬可採。又依存證信
    函所載：上訴人應清償而未為清償之債務計有一百六十八萬零三百元，並非上訴
    人所抗辯之九十萬元，或事後所改稱之一百二十二萬元或一百二十六萬元，此外
    上訴人亦未舉證證明其有與被上訴人協商九十萬元之事實，是以上訴人抗辯其僅
    積欠被上訴人九十萬元，顯無可採。
四、上訴人雖復以兩造約定以面額一百二十六萬元之本票交付被上訴人，換回前揭存
    證信函所載支票，然被上訴人否認上訴人曾簽發並交付一百二十六萬元本票，上
    訴人亦未能舉任何證據以實其說，已難憑信。上訴人進而以被上訴人收受一百二
    十六萬元本票後，未將存證信函所載支票交還，且持支票及本票向本院以九十年
    度裁全字第二七六二號、第九四四號聲請假扣押，又以本院九十年度豐簡字第五
    七○號案件向上訴人請求，顯係重複起訴，惟仍為被上訴人否認。經查：
（一）本院調閱本院九十年度裁全字第二七六二號、九十年度裁全四字第九四四號假
      扣押事件、及九十年度豐簡字第五七○號（第二審為本院九十一年簡上字第三
      八六號）卷宗、及九十年度豐簡字第五七九號給付票款事件（第二審為本院九
      十一年度簡上字第八八號）判決，加以比對，其中九十年度裁全字第二七六二
      號假扣押事件，被上訴人持以主張權利之票據與本件完全相同；而九十年度裁
      全四字第四九四四號假扣押事件，被上訴人持以主張權利之票據上訴人共同於
      八十九年十月二十八日所簽發，到期日各為八十九年十一月八日、九十年二月
      七日、九十年三月七日、九十年四月七日，面額各為肆萬元、貳萬元、貳萬元
      、貳萬元（票號依序為ＷＧ00000000號、ＷＧ00000000號、
      ＷＧ00000000號、ＷＧ00000000號），與本院九十年度豐簡
      字第五七九號被上訴人請求給付票款中之四紙本票相同，顯見本件及本院九十
      年度豐簡字第五七九號給付票款事件，係因被上訴人請求假扣押後，依法起訴
      確定本件法律關係存在之訴訟，上訴人指被上訴人於假扣押保全後，再行起訴
      請求有重複請求，顯有誤會。
（二）本院九十年度豐簡字第五七九號事件，係上訴人積欠被上訴人互助會款而簽發
      交付被上訴人之本票等事實，為兩造所不爭執，並有該案號民事判決一份在卷
      可參，是該等本票，與本件因借款簽發交付之票據無關。
（三）被上訴人於本院九十年度豐簡字第五七○號事件向上訴人請求所憑之票據，經
      本院調閱上開卷宗比對，為附表三所示支票九紙及附表五所示編號一、四本票
      二紙，與本件被上訴人請求之如附表一所示本票，及因而交付上訴人之如附表
      二所示支票三紙皆不同，且二者除其於九十年度豐簡字第五七○號事件請求之
      如附表五所示編號四本票一紙外，均屬上訴人八十九年九月二十四日存證信函
      內容所承認未能清償之票據。綜上所述，上訴人抗辯被上訴人除本件請求外，
      尚於上開事件重複請求等語，洵無可採。
五、被上訴人因重利罪經本院刑事庭九十年度訴字第一七八二號判決有罪，固據本院
    調閱該刑事判決在卷可憑。惟該刑事判決所稱被上訴人以重利借貸時作擔保用而
    要求上訴人簽發之支票，其發票日自八十八年八月八日至八十九年七月六日不等
    ，並無本件附表所列票據在內；而上訴人就其總共積欠被上訴人債務之數額，究
    為其於八十九年九月二十四日存證信函所稱之一百六十八萬零三百元，或其抗辯
    之九十萬元，或事後所改稱之一百二十二萬元或一百二十六萬元，均未能為一定
    數額之主張，已嫌無據；上訴人更於本院準備程序時自承九十萬元是包含本金及
    二年多累積下來的利息，但本金利息各多少不清楚，也沒辦法算（參九十二年四
    月十五日準備程序筆錄），此外上訴人就其因被上訴人前揭重利行為，其債務為
    如何之增加，及與系爭本票有何關連等情，均未能舉證以實其說，故上訴人泛稱
    系爭本票為被上訴人重利云云，亦無可取。
六、被上訴人主張其已依約將附表二所示支票交付上訴人，雖為上訴人所否認，被上
    訴人亦難以舉證其此部分主張，惟按當事人舉證實有困難者，法院非不得依經驗
    法則，並斟酌全辯論意旨，以判斷其真偽，最高法院七十一年度臺上字第二七四
    八號民事裁判意旨可資參照。依上訴人所提出之八十九年九月二十四日存證信函
    上所述上訴人無法兌現之包括附表二所示支票等票據，並參以被上訴人所提出上
    訴人簽發之支票及其退票理由單，及附表二所示支票之發票日既均係於八十九年
    十一月七日以前等情以觀，附表二所示支票，除有以訴訟請求履行票據債務之餘
    地外，應無再供保留調現之價值。故若被上訴人未將附表二所示支票返還被告，
    則被上訴人或訴外人早已執以請求上訴人給付票款，應無時隔發票日約二年後，
    猶未以之向被上訴人主張權利之理，被上訴人既陳明已將附表二所示支票交付上
    訴人，上訴人復陳明目前並無他人就附表二所示支票向上訴人請求給付票款等語
    ，本院斟酌經驗法則，並斟酌全辯論意旨，認被上訴人主張其已將附表二所示支
    票交付上訴人之情節，係屬真實。
七、又被上訴人主張其取得系爭本票，另有貸與並交付十萬元與上訴人為對價，被上
    訴人主張系爭票據債權之本金十萬元部分，係基於兩造消費借貸之法律關係之成
    立，雖有該本票為證，惟「金錢借貸契約為要物契約，應由貸與人就交付金錢之
    事實負舉證責任，而支票係無因證券，貸與人不能以支票之取得證明借款業已交
    付借款人」，最高法院八十四年度臺上字第二二九號民事裁判意旨可資參照，被
    上訴人除提出系爭票據外，就其有交付貸與款項與上訴人之事實，並未舉證以實
    其說，其主張此部分本票債權存在，自無足取，應認系爭本票金額其中逾本金十
    萬元部分及其利息之債權不存在。從而，被上訴人本於票據請求權，請求上訴人
    給付被上訴人附表一編號一所示本票金額二十萬元及附表一編號二所示本票金額
    其中十萬元共計三十萬元，及其中二十萬元自附表一編號一所示本票到期日即八
    十九年十一月三十日起，其中十萬元自附表一編號二所示本票到期日即八十九年
    十二月三十日起，均至清償日止，各按年息百分之六計算之利息，為有理由，應
    予准許，逾此範圍，並非可採，應予駁回。原審就上開應予准許之部分，判命上
    訴人如數給付，並為假執行之宣告，核無違誤，上訴意旨仍執陳詞，指摘原判決
    不當，求予廢棄改判，為無理由，應駁回其上訴。
八、兩造其餘訴訟資料及攻擊防禦方法經本院審酌後，認與判決結果尚不生影響，無
    一一論述必要，附此敘明。
九、據上論結，本件上訴為無理由，依民事訴訟法第四百三十六條之一第三項、第四
    百四十九條第一項、第七十八條，判決如主文。
中      華      民      國    九十二    年      七     月    二十五     日
                            臺灣臺中地方法院民事第一庭
~B審判長法官  林清鈞
~B法      官  呂麗玉
~B法      官  陳宗賢
右為正本係照原本作成
不得上訴。
中      華      民      國    九十二    年      七      月    二十五    日
~B法院書記官
~FO;
附表一：本票二紙，上訴人為發票人，金額新臺幣（其餘附表同）。
┌──┬────┬────┬───────┬───────┐
│編號│發票日  │到期日  │金額          │票號          │
├──┼────┼────┼───────┼───────┤
│ 一 │89/10/28│89/11/30│二十萬元      │ＷＧ00000000  │
├──┼────┼────┼───────┼───────┤
│ 二 │89/10/28│89/12/30│二十萬元      │ＷＧ00000000  │
└──┴────┴────┴───────┴───────┘
附表二：支票三紙
┌──┬───────┬────┬────┬───┬──────┐
│編號│票          號│發票日  │提示日  │金  額│付款人      │
├──┼───────┼────┼────┼───┼──────┤
│ 一 │0000000│89/11/07│未提示  │十萬元│台中商業銀行│
│    │              │        │        │      │豐原分行    │
├──┼───────┼────┼────┼───┼──────┤
│ 二 │0000000│89/09/23│89/09/25│十萬元│台中商業銀行│
│    │              │        │        │      │豐原分行    │
├──┼───────┼────┼────┼───┼──────┤
│ 三 │0000000│89/09/22│89/09/22│七萬元│台灣省合作金│
│    │              │        │        │      │庫豐原支庫  │
└──┴───────┴────┴────┴───┴──────┘
附表三：支票九紙
┌──┬───────┬────┬────┬───┬──────┐
│編號│票          號│發票日  │提示日  │金  額│付款人      │
├──┼───────┼────┼────┼───┼──────┤
│ 一 │0000000│89/08/25│89/08/25│十萬元│台中商業銀行│
│    │              │        │        │      │豐原分行    │
├──┼───────┼────┼────┼───┼──────┤
│ 二 │0000000│89/08/26│89/08/28│十萬元│台中商業銀行│
│    │              │        │        │      │豐原分行    │
├──┼───────┼────┼────┼───┼──────┤
│ 三 │0000000│89/09/22│89/09/22│七萬元│台中商業銀行│
│    │              │        │        │      │豐原分行    │
├──┼───────┼────┼────┼───┼──────┤
│ 四 │0000000│89/09/08│89/09/08│五萬八│台灣省合作金│
│    │              │        │        │千元  │庫豐原支庫  │
├──┼───────┼────┼────┼───┼──────┤
│ 五 │0000000│89/08/23│89/08/24│十萬元│台灣省合作金│
│    │              │        │        │      │庫豐原支庫  │
├──┼───────┼────┼────┼───┼──────┤
│ 六 │0000000│89/08/23│89/08/24│六萬七│台灣省合作金│
│    │              │        │        │千二百│庫豐原支庫  │
│    │              │        │        │元    │            │
├──┼───────┼────┼────┼───┼──────┤
│ 七 │0000000│89/08/28│89/08/28│八萬五│台灣省合作金│
│    │              │        │        │千元  │庫豐原支庫  │
├──┼───────┼────┼────┼───┼──────┤
│ 八 │0000000│89/08/27│89/08/28│四萬三│台灣省合作金│
│    │              │        │        │千一百│庫豐原支庫  │
│    │              │        │        │元    │            │
├──┼───────┼────┼────┼───┼──────┤
│ 九 │0000000│89/09/22│89/09/22│九萬三│台灣省合作金│
│    │              │        │        │千元  │庫豐原支庫  │
└──┴───────┴────┴────┴───┴──────┘
附表四：支票五紙
┌──┬───────┬────┬────┬───┬──────┐
│編號│票          號│發票日  │提示日  │金  額│付款人      │
├──┼───────┼────┼────┼───┼──────┤
│ 一 │0000000│89/09/06│89/09/06│十萬元│台中商業銀行│
│    │              │        │        │      │豐原分行    │
├──┼───────┼────┼────┼───┼──────┤
│ 二 │0000000│89/09/20│89/09/20│十萬元│台中商業銀行│
│    │              │        │        │      │豐原分行    │
├──┼───────┼────┼────┼───┼──────┤
│ 三 │0000000│89/09/27│89/09/29│五萬元│台中商業銀行│
│    │              │        │        │      │豐原分行    │
├──┼───────┼────┼────┼───┼──────┤
│ 四 │0000000│89/10/01│未提示  │八萬九│台灣省合作金│
│    │              │        │        │千元  │庫豐原支庫  │
├──┼───────┼────┼────┼───┼──────┤
│ 五 │0000000│89/10/28│未提示  │十二萬│台灣省合作金│
│    │              │        │        │五千元│庫豐原支庫  │
└──┴───────┴────┴────┴───┴──────┘
附表五：本票四紙
┌──┬────┬───┐
│編號│發票日  │金額  │
├──┼────┼───┤
│ 一 │89/09/06│十萬元│
├──┼────┼───┤
│ 二 │89/09/06│十萬元│
├──┼────┼───┤
│ 三 │89/09/17│十萬元│
├──┼────┼───┤
│ 四 │89/09/12│十萬元│
└──┴────┴───┘


司法院資訊處製作；財團法人民間司法改革基金會備份。
